【裁判字號】    97,重訴,262
【裁判日期】    980716
【裁判案由】    侵權行為損害賠償
【裁判全文】
臺灣臺南地方法院民事判決             97年度重訴字第262號
原      告  乙○○
                        號
訴訟代理人  蘇建榮律師
被      告  甲○○
                        5號
上列被告因傷害案件，原告提起刑事附帶民事訴訟請求侵權行為
損害賠償，由本院刑事庭以97年度重附民字第15號刑事附帶民事
訴訟裁定移送前來，經本院於民國98年6月25日言詞辯論終結，
判決如下：
    主  文
被告應給付原告新臺幣貳佰壹拾柒萬仟佰壹拾陸元，及其中
新臺幣壹佰萬元自民國97年10月30日起，其餘新臺幣壹佰壹拾柒
萬仟佰壹拾陸元自民國98年1月16日起均至清償日止，按年
息百分之五計算之利息。
原告其餘之訴駁回。
訴訟費用被告負擔二分之一，餘由原告負擔。
本判決原告勝訴部分，於原告以新臺幣柒拾貳萬肆仟元為被告供
擔保後，得假執行。
原告其餘假執行之聲請駁回。
    事實及理由
壹、程序事項：按訴狀送達後，原告不得將原訴變更或追加他訴
    ，但擴張或減縮應受判決事項之聲明者，不在此限，民事訴
    訟法第255條第1項第3款定有明文。原告起訴原聲明請求：
    被告應給付原告1千萬元及自起訴狀繕本送達翌日起至清償
    日止按年利率百分之5計算之利息。嗣減縮請求之金額，並
    更正聲明為：被告應給付原告4,173,316元，及其中300萬元
    自附帶民事起訴狀繕本送達之翌日起至清償日止，其中1,17
    3,31 6元自98年1月6日起至清償日止，均按年利率百分之5
    計算之利息。核屬減縮應受判決事項之聲明，揆之上開法條
    規定，本院自應准許，合先說明。
貳、實體事項：
一、原告起訴主張：
  (一)按因故意或過失，不法侵害他人之權利者，負損害賠償責任
    。故意以背於善良風俗之方法，加損害於他人者亦同。違反
    保護他人之法律，致生損害於他人者，負賠償責任。民法第
    184條定有明文。
  (二)被告於民國（下同）96年11月3日上午11時許，在臺南縣歸
    仁鄉○○村○○○路30巷23號前，基於傷害之犯意，徒手推
    向原告之臉部，致原告後仰跌倒，頭部撞擊地面，因而受有
    嚴重失語症及右側肢體邊偏癱乏力等等重大傷害，因認被告
    上開之侵權行為，已造成原告之傷害，且侵權行為與傷害間
    具因果關係爰依法請求損害賠償。
  (三)請求賠償金額之計算如下:
    1.增加生活上之需要:
      (1)醫療費用：至97年11月26日止（將來繼續醫療需支出之
        醫療費用保留請求權），合計支出新臺幣（下同）95,3
        25元。
      (2)醫療器材、用品及耗材費用：至97年11月23日止（將來
        繼續醫療需支出之醫療器材、用品及耗材費用保留請求
        權），購買醫療器材、用品及耗材，合計支出51,991元
        ，此部分原告同意支付。
      (3)就醫期間交通費用：至97年11月20日止（將來繼續醫療
        需支出之交通費用保留請求權），原告及家屬，於原告
        住院期間及出院回診往返臺南市立醫院之交通費，合計
        支出92,480元，此部分原告同意支付40,000元，原告同
        意被告之賠償金額，原告就此部分主張減縮為40,000元
        。
      (4)看護費用：聘僱專業看護自96年11月19日至97年3月8日
        止合計支出214,000元；另原告因終日臥床，日常生活
        起居完全依賴家人自任看護，故暫時請求被告自97年3
        月9日起至98年2月28日止共356天，按日給付原告2,000
        元之看護費用，合計712,000，共計請求看護費用926,0
        00元。
    2.減少勞動能力損失部分：原告原主張每年耕作收入為220,
      000元，此部分被告同意每年支付60,000，此部分原告同
      意被告之賠償金額，故就此部分暫請求至97年11月2日（
      原告誤載為3日）一年之金額減縮為60,000元（將來繼續
      減少勞動力之損失保留請求權）。
    3.精神上損害賠償部分：原告遭受被告故意侵害後，終日需
      人看護，人生後半輩子之幸福毀於一旦，且一生將伴隨病
      痛至終老，並拖累配偶及子女之日常生活，令原告痛不欲
      生，精神至為痛苦，爰請求300萬元非財產上損害賠償。
    4.合計上開請求被告賠償之金額為4,173,316及其中300萬元
      自附帶民事起訴狀繕本送達之翌日起至清償日止，其中
      1,173,316元自98年1月6日起至清償日止按年利率百分之5
      計算之利息。
  (四)為此聲明：
    1.被告應給付原告4,173,316元，及其中300萬元自附帶民事
      起訴狀繕本送達翌日起至清償日止，其中1,173,316元自
      98年1月16日起至清償日止，約按年率百分之5計算之利息
      。
    2.原告願供擔保請准宣告假執行。
    3.訴訟費用由被告負擔。
二、被告則辯以：同意支付醫療費用及醫療器材、用品及耗材費
    用。就醫期間的交通費用4萬元。看護時間無意見，但以1日
    計算2,000元太貴了，每月請外傭看護就不用那麼多錢。同
    意賠償原告工作損失一年6萬元等語。
三、兩造不爭執之事項：
  (一)被告經檢察官以傷害罪嫌提起公訴後，經本院於97年10月24
    日以97年度訴字第541號依刑法第277條第2項後段重傷罪判
    處被告有期徒刑3年2月，嗣被告不服提起上訴，經臺灣高等
    法院臺南分院於98年1月23日以97年度上訴字第1289號依刑
    法第277條第2項後段重傷罪判處被告有期徒刑2年，經被告
    上訴最高法院中（本院97年度訴字第541號、臺灣高等法院
    臺南分院97年度上訴字第1289號案卷）。
  (二)被告同意給付案發時即96年11月3日起至97年11月26日止之
    醫療費用95,325元（本院卷第32頁）。
  (三)被告同意給付案發時即96年11月3日起至97年11月23日止之
    醫療器材、用品及耗材費用51,991元（本院卷第33頁）。
  (四)被告同意給付案發時即96年11月3日起至97年11月20日止就
    醫之交通費用40,000元（本院卷第96頁）。
  (五)被告同意原告自96年11月19日起至97年2月28日止共356天需
    聘用看護（本院卷第106頁）。
  (六)被告同意給付案發時即96年11月3日起至97年11月2日止一年
    間減少勞動能力損失60,000元（本院卷第96頁）。
四、得心證之理由：本件爭點確認為：(一)被告對原告應否負侵權
    行為損害賠償責任？原告請求看護費用以一日2,000計算是
    否數額過高？(二)原告得否請求精神慰撫金？數額若干？
  (一)按因故意或過失，不法侵害他人之權利者，負損害賠償責任
    。不法侵害他人之身體或健康者，對於被害人因此喪失或減
    少勞動能力或增加生活上之需要時，應負損害賠償責任。不
    法侵害他人之身體、健康、名譽、自由、信用、隱私、貞操
    ，或不法侵害其他人格法益而情節重大者，被害人雖非財產
    上之損害，亦得請求賠償相當之金額。民法第184條第1項前
    段、第193條第1項、第195條第1項前段定有明文。
    1.查被告於96年11月3日上午11時許，在臺南縣歸仁鄉○○
      村○○○路30巷23號前，因細故與原告發生口角，被告明
      知出拳毆打他人臉部，將人向後推倒，將使他人腦部受有
      傷害，並於客觀上能預見頭部若撞及地上，可能傷及腦部
      而導致腦傷致失語及右側偏癱之重傷情形，竟僅因對原告
      上述言談不滿，一時心生怨氣，被告即基於普通傷害人之
      身體之故意，雙手猛推原告之頭、胸部，致原告後仰跌倒
      ，頭部撞擊到地面，受有頭部外傷併左側額葉顳葉硬膜下
      出血、蜘蛛膜下腔出血、上嘴唇裂傷1公分及腦幹池受壓
      迫，並有失語症及右側肢體偏癱乏力等重大難治之傷害。
      經檢察官以傷害罪嫌提起公訴後，經本院於97年10月24日
      以97年度訴字第541號依刑法第277條第2項後段重傷罪判
      處被告有期徒刑3年2月，嗣被告不服提起上訴，經臺灣高
      等法院臺南分院於98年1月23日以97年度上訴字第1289號
      依刑法第277條後段重傷罪判處被告有期徒刑2年，經被告
      上訴最高法院中等情，業經本院調取本院97年度訴字第
      541號、臺灣高等法院臺南分院97年度上訴字第1289號案
      卷核閱無訛，而原告即被害人乙○○上揭傷害，造成左腦
      語言區功能受損致有失語症，有臺南市立醫院97年5月30
      日南市醫字第0970000375號函、原告驗傷診斷證明書各1
      紙及診斷證明書2紙在卷可稽（本院97年度訴字第541號卷
      第36頁、警卷第9頁、96年度核交字第4426號偵查卷第25
      頁、第26頁），另據市立醫院函覆稱：「近一年來，病患
      持續復健治療及針灸治療，但成效不彰，病患之智力明顯
      退化，時常有癲癇發作，因無法自行解尿，須倚靠導尿管
      排尿，故常因尿道感染致菌血症住院治療。右肢偏癱常因
      癲癇發作更加惡化，因病患年紀已大，故治癒之機會不大
      ，無法恢復至未受傷前之狀況。」，有臺南市立醫院97年
      12月25日南市醫字第0970000966號函附卷可憑（臺灣高等
      法院臺南分院97年度上訴字第1289號卷第40頁）。堪認原
      告主張被告以雙手猛推原告之頭、胸部，致原告後仰跌倒
      ，頭部撞擊到地面，受有頭部外傷併左側額葉顳葉硬膜下
      出血、蜘蛛膜下腔出血、上嘴唇裂傷1公分及腦幹池受壓
      迫，並有失語症及右側肢體偏癱乏力等傷害乙節為真實，
      從而被告以雙手猛推原告之頭、胸部，致原告後仰跌倒，
      頭部撞擊到地面，受有頭部外傷併左側額葉顳葉硬膜下出
      血、蜘蛛膜下腔出血、上嘴唇裂傷1公分及腦幹池受壓迫
      ，並有失語症及右側肢體偏癱乏力等傷害間，即有因果關
      係，原告自得依上開規定對被告請求損害賠償。
    2.原告得請求賠償之範圍，本院分述如下：
      (1)原告請求自案發時即96年11月3日起至97年11月26日止
        之醫療費用95,325元；自案發時起至97年11月23日止之
        醫療器材、用品及耗材費用51,991元；自案發時起至97
        年11月20日止就醫之交通費用40,000元即自案發時起至
        97年11月2日止1年間減少勞動能力損失60,000元既為被
        告所同意給付，從而原告上開部分之請求自應准許。
      (2)被告對原告自96年11月19日起至97年2月28日止需聘用
        看護乙節並不爭執。至原告請求自96年11月19日至97年
        3月8日止聘僱專業看護合計支出214,000元乙節，有看
        護證明1紙在卷可憑，又依原告提出看護費用收據記載
        計算每日費用為2,000元，衡情並未過高，況原告因被
        告所致之傷害，於案發時住入加護病房後，癲癇發作，
        昏迷指數降至四分，出院時意識清楚，但右側肢體乏力
        偏癱，日常生活無法自理，因反覆泌尿道感染反覆住院
        治療達十次之多等情，有臺南市立醫院98年2月16日南
        市醫字第0980000091號函覆1份在卷可憑（本院卷第84
        頁至第85頁）。又原告住院期間為全癱，意識不清完全
        無法自理生活，後期雖有進步，可由口進食但易嗆，營
        養狀況不太理想，無法自行沐浴更衣，雖可由輔助器小
        步行走但步伐極為不穩定，隨時有跌倒危險性等情，亦
        經臺南市私立關懷老人養護中心函覆1份可佐（本院卷
        第77頁），從而依上開函覆內容判斷原告實有聘用專業
        看護照護之必要性，故被告辯稱請外傭看護云云，即因
        與原告語言不通難以溝通，且外傭並非專業且訓練不易
        ，而非可採。再參酌親屬代為照顧被害人之起居，固係
        基於親情，但親屬看護所付出之勞力並非不能評價為金
        錢，雖因二者身分關係而免除被害人之支付義務，惟此
        種基於身分關係之恩惠，自不能加惠於加害人。故由親
        屬看護時雖無現實看護費之支付，仍應認被害人受有相
        當於看護費之損害，得向上訴人請求賠償，始符公平原
        則（最高法院94年度臺上字第1543號判例參照），故本
        件被害人既有看護之必要，不論其有無支出看護費用，
        揆之前揭最高法院判例意旨，自得向被告為請求，則原
        告請求自96年11月19日至97年3月8日止合計214,000元
        之看護費用，及自97年3月9日起至98年2月28日止共356
        天，按日給付原告2,000元之看護費用712,000，合計92
        6,000元，自屬有據。
  (二)按關於慰撫金之多寡，應以被害人精神上所受之苦痛為準據
    ，亦應審酌被害人之地位、家況及加害人之地位，俾資為審
    判之依據，故應就兩造之身份、職業、教育程度、財產及經
    濟狀況，用以判斷非財產上損害之慰撫金數額（最高法院48
    年度臺上字第1982號判例、86年度臺上字第511號判決參照)
    。審酌原告於72歲高齡時，本應享受子孫晨昏定省，含飴弄
    孫之老年恬淡生活，卻因被告之傷害行為而致重傷，受有頭
    部外傷併左側額葉顳葉硬膜下出血、蜘蛛膜下腔出血、上嘴
    唇裂傷1公分及腦幹池受壓迫，並有失語症及右側肢體偏癱
    乏力等傷害，治療後雖意識清楚，但卻反得清楚意識自己日
    常生活無法自理之痛苦，在精神上自受有相當大之痛苦。本
    院斟酌上開情狀，並斟酌原告為小學畢業，務農為生，被告
    為國中畢業，為鄉公所臨時工等情，兩造對此均不爭執，原
    告名下有各種利息所得7筆與不動產2筆，被告名下有薪資、
    股利、獎金所得19筆與房屋、土地共21筆，有本院依職權調
    取稅務電子閘門財產所得調件明細表（本院卷第10頁至第24
    頁）可稽，認原告得請求之精神慰撫金為100萬元為適當，
    逾此部分之請求，即屬無據，不應准許。
  (三)綜上，原告得請求賠償之金額為2,173,316元【醫療費95,32
    5元+醫療器材、耗品及耗材費用51,991元+就醫期間交通費
    用40, 000元+看護費用926,000元+減少勞動能力損失60,000
    元+慰撫金1,000,000元=2,173,316元】。
  (四)次按給付有確定期限者，債務人自期限屆滿時起，負遲延責
    任。給付無確定期限者，債務人於債權人得請求給付時，經
    其催告而未為給付，自受催告時起，負遲延責任。其經債權
    人起訴而送達訴狀，或依督促程序送達支付命令，或為其他
    相類之行為者，與催告有同一之效力；民法第229條第1、2
    項分別定有明文。又遲延之債務，以支付金錢為標的者，債
    權人得請求依法定利率計算之遲延利息。但約定利率較高者
    ，仍從其約定利率；而應付利息之債務，其利率未經約定，
    亦無法律可據者，週年利率為百分之5；亦為同法第233 條
    第1項及第203條所明定。查本件原告請求被告應給付之前開
    金額，並未定有給付之期限，則原告請求慰撫金部分自附帶
    民事訴訟起訴狀繕本送達之翌日即97年10月30日起，又其餘
    金額自98年1月16日起至清償日止，均按年率百分之5計算之
    利息，均未逾其所得請求之範圍，自無不合。
五、綜上所述，原告得向被告請求之損害賠償金額合計應為2,17
    3,316元，其中100萬元部分自97年10月30日起，又其餘1,17
    3,316元自98年1月16日起均至清償日止，按年率百分之5計
    算法定遲延利息，即有理由，應予准許，逾此範圍之請求，
    即屬無據，應予駁回。
六、末按法院為終局判決時，應依職權為訴訟費用之裁判；各當
    事人一部勝訴、一部敗訴者，其訴訟費用，由法院酌量情形
    ，命兩造以比例分擔或命一造負擔，或命兩造各自負擔其支
    出之訴訟費用，民事訴訟法第87條第1項、第79條分別定有
    明文。本院審酌前開判決結果，認本件訴訟費用以由被告負
    擔2分之1，餘由原告負擔為適當，爰依前開規定，確定如主
    文第3項所示。
七、又原告陳明願供擔保以代釋明，請准宣告假執行，就其勝訴
    部分，核無不合，爰酌定相當擔保金額准許之。至渠等敗訴
    部分，其假執行之聲請，失所附麗，應併予駁回。
八、結論：原告之訴為一部有理由，一部無理由，依民事訴訟法
    第79條、第85條第1項前段、第390條第2項，判決如主文。
中    華    民    國    98    年    7     月    16    日
                  民事第三庭    法  官  黃莉莉
以上正本證明與原本無異。
如對本判決上訴，須於判決送達後20日內向本院提出上訴狀。
中    華    民    國    98    年    7     月    16    日
                                書記官  陳著振


司法院資訊處製作；財團法人民間司法改革基金會備份。
